【裁判字號】    92,勞訴,23
【裁判日期】    921204
【裁判案由】    給付退休金等
【裁判全文】
臺灣彰化地方法院民事判決  九十二年度勞訴字第二三號
    原      告  乙○○
    訴訟代理人  洪永叡律師
    被      告  元祥金屬工業股份有限公司
    法定代理人  甲○○
    訴訟代理人  洪修三律師
右當事人間請求給付退休金等事件，本院於民國九十二年十一月二十日言詞辯論終結
，判決如左：
    主      文
被告應給付原告新台幣捌拾萬伍仟參佰柒拾陸元，及自民國九十二年七月二十五日起
至清償日止，按年息百分之五計算之利息。
原告其餘之訴駁回。
訴訟費用由被告負擔十分之九，其餘由原告負擔。
本判決於原告以新台幣貳拾柒萬元為被告供擔保後，得假執行；被告如於假執行程序
實施前，以新台幣捌拾萬伍仟參佰柒拾陸元供擔保後，得免為假執行。
原告其餘假執行之聲請駁回。
    事      實
甲、原告方面：
  一、聲明：(一)被告應給付原告新台幣（下同）八十九萬八千七百四十六元及自起訴
      狀繕本送達被告翌日起至清償日止，按年息百分之五計算之利息；(二)願供擔保
      請准予宣告假執行。
  二、陳述：
    (一)原告係民國三十一年一月二十八日出生，自七十七年三月十七日起受僱於被告
      公司擔任接線組技術員，工作至九十二年三月三十一日止已十五年以上，且年
      滿六十歲，符合勞動基準法第五十三條第一款自請退休之規定，乃於九十二年
      三月三十一日以彰化縣莿桐腳郵局第二二號存證信函向被告公司聲請退休，請
      求被告給付退休金，惟被告公司至今未予分文給付。
    (二)按「勞工退休金之給付與標準為按其工作年資，每滿一年給予兩個基數。但超
      過十五年之工作年資，每滿一年給予一個基數，最高總數以四十五個基數為限
      ，未滿半年者以半年計，滿半年者以一年計。」勞基法第五十五條第一條訂有
      明文。原告工作年資為十五年十五日，依上開規定其退休金基數為三十點五個
      基數。又「退休金基數之標準，係指核准退休時一個月平均工資」「平均工資
      ：為計算事由發生之當日前六個月內所得工資總額除以該期間之總日數所得之
      金額」，勞基法第五十五條第二項及第二條第四款亦明文之。此外，行政院勞
      工委員會（八三）台勞動二字第二五五六四號函釋「一個月平均工資」等於勞
      工退休或資遣前六個月工資總額直接除以六、（七六）台勞動字第二二五五號
      函釋「依勞動基準法第二條第四款規定計算平均工資時，如普通傷病假或留職
      停薪致工資折半發給或不發給期間，應不列入計算平均工資，前經內政部七十
      四年十一月二十一日（七四）台內勞字第三五七二二四號函在案；計算平均工
      資時，應將上開期間扣除，往前推計」。本件原告於八十九年十月十六日上午
      七時四十分上班途中發生車禍遭他人騎機車撞傷腦部受有腦震盪（原告車禍發
      生後即當場昏迷，醒來時業已被送之彰化基督教醫院急診，連肇事者為何人皆
      不清楚，警局亦無任何報案記錄或筆錄），在彰化基督教醫院住院治療出院後
      ，在家休養及門診追蹤，至八十九年十二月廿五日仍未完全痊癒，因被告此段
      期間未給付原告工資，原告為求生計，只好於八十九年十二月廿六日返回被告
      公司上班至九十一年七月三十一日，此段期間原告頭部仍有時會疼痛暈眩，至
      九十一年七月間越來越痛，情況較為嚴重，經醫師診斷為頭部外傷腦震盪後遺
      症，宜在家多休養，不宜工作，原告乃向被告公司提出自九十一年八月一日起
      留職停薪之申請，獲准五個月至九十一年十二月三十一日，同日原告再往基督
      教醫院診治發現症狀惡化，醫囑須在家休養門診追蹤，原告乃於一月一日再提
      出五個月留職停薪之申請，經被告公司組長孫庚申同意蓋章，原告即在家休養
      ，惟被告公司竟於九十二年一月三十一日將原告勞保退保。被告公司於該月將
      原告勞保退保，係屬違法，原告於九十二年三月三十一日自請退休則屬合法，
      依前揭勞委會函釋意旨，計算原告月平均工資時，應將原告留職停薪期間扣除
      ，往前推計，則計算原告月平均工資，應以九十一年七、六、五、四、三、二
      月等六個月原告所領取之工資為計算標準。查原告上開六個月之工資分別如下
      ：二萬二千六百零七元、二萬三千零八十八元、二萬二千五百七十八元、一萬
      九千九百七十九元，二萬四千六百三十八元，二萬二千五百七十八元，則原告
      月平均工資為二萬二千五百七十八元。原告退休金基數為三十點五個基數，已
      詳如前述，則原告得請求之退休金為六十八萬八千六百二十九元及法定遲延利
      息。
    (三)按「勞工因遭遇職業災害而致傷害時，雇主應依左列規定予以補償。勞工在醫
      療中不能工作時，雇主應按其原領工資予以補償。」勞動基準法第五十九條第
      二款定有明文。本件原告勞工於八十九年十月十六日上班途中，因車禍遭他人
      騎機車撞傷腦部受有腦震盪等情，已詳如前述，並經被告認定無誤，堪予認定
      。依勞工保險被保險人因執行職務而致傷病審查準則第四條規定「被保險人上
      、下班，於適當時間，從日常居、住所往返就業場所之應經途中發生事故而致
      之傷害，視為職業傷害。」及最高法院八十二年度台上字第一四七二號民事確
      定判決意旨，本件原告之受傷屬於職業災害，被告對此亦無爭執，並出具前揭
      職災傷害證明書及職災傷病給付申請書。被告為雇主，即應依前揭勞基法規定
      於原告醫療中不能工作之期間按原領工資數額予以補償，原告於醫療中不能工
      作之期間及八十九年十月十六日至同年十二月二十五日、九十一年八月一日至
      九十二年三月三十一日退休止，原告自得依上開規定請求告給付上開不能工作
      期間之應領取之原領工資。而原告應領取之原領工資依勞基法施行細則第三十
      一條規定「本法第五十九條第二款所稱原領工資，係指該勞工遭遇職業災害前
      一日正常工作時間所得之工資。其為計月者，以遭遇職業災害前最近一個月工
      資除以三十所得之金額為其一日之工資」。計算如后：
      1.八十九年十月十六日至八十九年十二月二十五日之原領工資部份為五萬零四
        百八十一元。原告係計月領工資，八十九年二月十二日受傷前最近一個月工
        資（八十九年九月）為二萬一千三百五十四元，除以三十每日所得為七百一
        十一元，故八十九年十月十六日至八十九年十二月二十五日止共七十一天之
        原領工資為萬零四百八十一元。
      2.九十一年八月一日至九十二年三月三十一日之原領工資部份為十五萬九千六
        百三十六元，原告九十一年七月份之工資為二萬二千六百零七元，除以三十
        日每日所得為七百五十三元，故九十一年八月一日至九十二年三月三十一日
        止共二百一十二天之原領工資為十五萬九千六百三十六元。
      3.以上合計共二十一萬一百一十七元。
      4.關於九十一年八月一日至九十二年三月三十一日期間，原告固有申請留職停
        薪，惟依勞基法第五十九條規定「勞工因遭遇職業災害而致傷害且在醫療中
        不能工作時，雇主應按其原領工資予以補償。」另勞委會八十五年七月一日
        修正發布之勞工請假規則第六條規定「勞工因職業災害而致殘廢、傷害或疾
        病者，其治療、休養期間，給予公傷病假」，第八條「勞工依法令規定應給
        予公假者，工資照給」，本件原告係因遭遇職業災害而致傷害及併發傷害後
        遺症，業經醫院診斷屬實，被告應於原告治療休養期間發給工資或工資補償
        。又前揭勞基法及勞工請假規則規定，係屬強制規定，故原告簽署留職停薪
        申請書之行為，違反前揭強制規定，依民法第七十一條規定應屬無效，故被
        告不得以原告簽署留職停薪申請書做為拒絕給付原領工資之理由。
      5.且所謂留職停薪，依勞工請假規則第五條規定「勞工普通傷假超過前條第一
        項規定之期限，經以事假或特別休假抵充後仍未痊癒者，得予留職停薪。但
        留職停薪期間以一年為限。」，係在勞工因普通傷害，請普通傷假時始有適
        用，本件原告係因職業災害而受傷，非屬普通傷害，自無適用前揭規定。綜
        上，原告請求被告給付退休金六十八萬八千六百二十九元，給付職災原領工
        資二十一萬零一百十七元，合計共八十九萬八千七百四十六元及法定遲延利
        息。
    (四)就請求給付退休金部分：
      1.被告抗辯原告自九十二年一月三日連續曠職已逾六日以上符合自動離職，並
        報請縣政府社會局勞工科等云云，惟查：原告因職業災害腦部受傷，於醫療
        期間發現症狀惡化，乃於九十二年一月二日（一月一日元旦被告公司不上班
        ）提出基督教醫院醫囑「須在家休養門診追蹤」之診斷證明書向被告請假，
        經被告公司組長孫庚申蓋章。故被告並非曠職、無故不上班。原告請假既有
        檢附醫院診斷證明書，被告不准原告請假，並無理由。況當時被告並未要求
        原告提出開刀證明書，現竟於訴訟中主張原告未提出證明書乃不准原告請假
        ，亦無理由（被告係因原告已屆退休年資及年齡，為規避退休金之給付，明
        知原告工作會頭痛，乃藉詞不准原告請假，欲讓原告知難而自行離職），且
        原告係向被告請公傷病假，並非請求離職，無離職之意思，故被告抗辯原告
        已自動離職，亦無理由。
      2.被告曾陳述被告公司廠長張國桐以口頭向原告終止勞動契約，原告否認，況
        被告於九十二年一月二十八日向彰化縣政府是函報「原告自動離職」，而非
        「被告已於九十二年一月十一日終止原告勞動契約」。此外若被告有於九十
        二年一月十一日終止原告勞動契約，為何被告於原告之九十二年一月份之考
        勤表上，九十二年一月十三、十四、十五、十六、十七、二十、二一日又蓋
        「曠職」章，足見被告主張九十二年一月十一日終止原告勞動契約，並不實
        在、不能採信。
      3.退言之，縱認被告有向原告終止勞動係約，為勞基法第五十九條所稱醫療期
        間係指「醫治」與「療養」，勞工在第五十九條規定之醫療期間，雇主不得
        終止勞動契約，同法第十三條定有明文。原告既經醫院醫囑須在家休養，處
        於職災醫療期間，被告依上開規定不得終止與原告之勞動契約。
    (五)請求職災原領工資部份：被告抗辯原告於八十九年十月十六日上班途中辦理私
      人行為之事，拐彎行駛彰化市○○路與光復路交岔路口，逆向行駛成功路單行
      道，不依規定駛入來車道駕駛致發生車禍，不得視為職業傷害云云，惟查：
      1.被告抗辯並非事實。
      2.原告車禍後有向勞工保險局申請職災傷病給付，申請書載明保險事故為「於
        上班途中發生事故」，被告並於投保單位證明欄中確認上列各項經查明屬實
        ，特此證明，並加蓋被告公司及負責人大小章，此外證明書又載明「是日常
        上、下班時間應經途中發生事故」、「無處理私事而中斷或脫離應經之途徑
        」、「無逆向行駛單行道或跨越雙黃線行駛」。被告並於該證明書背面繪明
        上、下斑應經途徑及事故地點簡圖，可看出原告騎機車自住處彰化市○○街
        經過民生路、光復路係上班應經途徑（除上述路線上班外，鮮少行駛其他路
        線因為這條路線號誌燈較少），其行駛於光復路與成功路交岔路口發生車禍
        ，顯係上班應經途中所發生車禍，當時發生車禍地點位於光復路及成功路口
        ，是肇事者逆向行駛成功路要左轉光復路，原告並無逆向駛入成功路之情形
        ，足資被告抗辯不實在。
  三、證據：提出被告公司基本資料、原告勞工保險卡、存證信函暨掛號回執、勞工
      保險被保險人上下班（公出）途中發生事故而致傷害證明書、勞工保險給付申
      請書（兼給付收據）核定通知書、薪資明細各一份、診斷書三張、員工請假卡
      、薪資證明各一份（以上皆影本）為證。
乙、被告方面：
  一、聲明：(一)原告之訴駁回；(二)如受不利判決請准供擔保免為假執行之宣告。
  二、陳述：
    (一)查本件原告係七十七年三月十八日至被告元祥公司擔任接線技術員之職務，其
      中有一段期間即九十一年八月一日至同年十二月三十一日止，共計五個月留職
      停薪，又於九十二年一月三日連續曠職已逾六日，依勞基法第十二條第六款規
      定，應符合自動離職條件，被告除通知原告外，並函報彰化縣政府社會局勞工
      科，依法解除兩造之勞動契約，故原告至被告公司上班自七十七年三月十八日
      起至九十二年一月二日止，年資僅十四年九個月又十五天，尚未符合自請退休
      之資格，留職停薪期間因原告未提供勞務與被告公司，應不予計算年資在內，
      如再扣除留職停薪期間五個月，則原告之年資僅有十四年四個月又十五天而已
      ，顯然未逾十五年，與自請退休之條件不符，原告不得請求退休金，又原告於
      九十二年一月一日再申請另一次留職停薪五個月，因其九十二年一月一日所提
      出之員工請假卡手續不全，廠長張國桐命其提出開刀證明書而無法提出，致未
      獲廠長之批准，不符員工請假辦法之要件，故原告起訴狀內胡言稱：工作至九
      十二年三月三十一日止，顯然不實在，此有原告九十二年一月一日所提員工請
      假卡中，有組長簽名但未獲廠長批准（簽名欄空白）可稽外，並有廠長張國桐
      可資傳證。
    (二)又按勞工保險被保險人因執行職務而致傷病審查準則第十八條規定：被保險人
      於第四、九、十、十六、十七條之規定而有左列情事之一者，不得視為職業傷
      害：1.非日常生活所必須之私人行為。2.未領有駕駛車種之駕駛執造駕車者。
      3.受吊扣期間或吊銷駕駛執照處分駕車者。4.經有燈光號誌管制之交岔路口違
      規闖紅燈者。5.闖越鐵路平交道者。6.酒精濃度超過規定標準、吸食毒品、迷
      幻藥或管制藥品駕駛車輛者。7.駕駛車輛違規行駛高速公路路肩者。8.駕駛車
      輛不按遵行之方向行駛或在道路上競駛、競技、蛇行、或以其他危險方式駕駛
      者。9.假使車輛不依規定駛入來車道者。查本件原告在八十九年十月十六日上
      午七十四十分騎重型機車發生車禍，原告本按照所附地圖，從其家彰化市○○
      街九五巷二號，依照地圖上之藍色線路直接行走至被告在彰化市○○路一七五
      號之公司地點，所花時間應足有十五分鐘即便到達，但原告卻不遵行藍色線路
      行走，而辦理私人行為之事，拐彎行駛地圖上之紅色線路到彰化市○○路（單
      行道）與光復路交叉路口，逆向行駛成功路單行道，且不依規定駛入來車道駕
      駛，致發生車禍，已符合前開法條所規定之第一、八、九款之違規情事，顯不
      得視為「職業傷害」，依法不得請求給付原領工資之補償。
  三、證據：提出勞工保險卡一份、考勤表二份、被告公司函、彰化市街道圖各一份
      、員工請假卡五份、保險被保險人上下班（公出）途中發生事故而致傷害證明
      書一份、、薪資明細表七份（以上皆影本），並聲請傳訊證人張國桐及調取車
      禍現場圖、交通事故調查表、調查筆錄等相關文件。
丙、本院依職權調取原告申請勞保給付之相關資料。
    理      由
一、本件原告起訴主張：原告係三十一年一月二十八日生，自七十七年三月十七日起
    受僱於被告公司擔任接線組技術員，工作至九十二年三月三十一日止已十五年以
    上且年滿六十歲，符合勞動基準法第五十三條第一款自請退休之規定，乃於九十
    二年三月三十一日以彰化縣莿桐腳郵局第二二號存證信函向被告公司聲請退休，
    請求被告給付退休金，惟被告迄未給付。原告於八十九年十月十六日上午七時四
    十分上班途中發生車禍遭他人騎機車撞傷腦部受有腦震盪（原告車禍發生後即當
    場昏迷，醒來時業已被送之彰化基督教醫院急診，連肇事者為何人皆不清楚，警
    局亦無任何報案記錄或筆錄），在彰化基督教醫院住院治療出院後，在家休養及
    門診追蹤，至八十九年十二月廿五日仍未完全痊癒，因被告未於此段期間給付原
    告工資，原告只得於八十九年十二月廿六日返回被告公司上班至九十一年七月三
    十一日，此段期間原告頭部仍有時會疼痛暈眩，至九十一年七月間越來越痛，經
    醫師診斷為頭部外傷腦震盪後遺症，宜在家多休養，不宜工作，原告乃向被告公
    司提出自九十一年八月一日起留職停薪之申請，經獲准五個月至九十一年十二月
    三十一日，留職停薪期間屆至之同日原告再往基督教醫院診治發現症狀惡化，醫
    囑須在家休養門診追蹤，原告乃於一月一日再提出五個月留職停薪之申請，經被
    告公司組長孫庚申同意蓋章，原告即在家休養，惟被告公司竟於九十二年一月三
    十一日辦理原告退出勞保，係屬違法。計算原告月平均工資時，應將原告留職停
    薪期間扣除，往前推計，則計算原告月平均工資，應以九十一年七、六、五、四
    、三、二月等六個月原告所領取之工資為計算標準，是原告月平均工資為二萬二
    千五百七十八元，退休金基數為三十點五個基數，則原告得請求之退休金為六十
    八萬八千六百二十九元及法定遲延利息。又原告於醫療中不能工作之期間及八十
    九年十月十六日至同年十二月二十五日、九十一年八月一日至九十二年三月三十
    一日退休止，原告自得依勞基法第五十九條第二項規定請求被告給付應領取之原
    領工資，八十九年十月十六日至八十九年十二月二十五日之原領工資部份為五萬
    零四百八十一元，九十一年八月一日至九十二年三月三十一日之原領工資部份為
    十五萬九千六百三十六元，共計二十一萬一百一十七元，本件原告係因遭遇職業
    災害而致傷害及併發傷害後遺症，業經醫院診斷屬實，非屬普通傷害，自無勞工
    請假規則第五條之規定，被告應給予公傷病假，且於原告治療休養期間亦應發給
    工資或工資補償，不得以原告簽署留職停薪申請書做為拒絕給付原領工資之理由
    。綜上，原告請求被告給付退休金六十八萬八千六百二十九元，給付職災原領工
    資二十一萬零一百十七元，合計共八十九萬八千七百四十六元及法定遲延利息等
    情。
二、被告則以：原告係七十七年三月十八日至被告元祥公司擔任接線技術員之職務，
    並於九十一年八月一日起至同年十二月三十一日止，申請留職停薪共計五個月，
    又於九十二年一月三日連續曠職已逾六日，依勞基法第十二條第六款規定，應符
    合自動離職條件，被告除通知原告外，並函報彰化縣政府社會局勞工科，依法解
    除兩造之勞動契約，故原告至被告公司上班自七十七年三月十八日起至九十二年
    一月二日止，年資僅十四年九個月又十五天，留職停薪期間因原告未提供勞務與
    被告公司，應不予計算年資在內，如再扣除留職停薪期間五個月，則原告之年資
    僅有十四年四個月又十五天而已，顯然未逾十五年，與自請退休之條件不符，原
    告不得請求退休金。嗣原告於九十二年一月一日再申請另一次留職停薪五個月，
    因其所提出之員工請假卡手續不全，廠長張國桐命其提出開刀證明書而無法提出
    ，致未獲廠長之批准，不符員工請假辦法之要件，自該日起原告已曠職。又原告
    在八十九年十月十六日上午七十四十分騎重型機車發生車禍，其從彰化市○○街
    九五巷二號住處，依照地圖上之藍色線路直接行走至被告在彰化市○○路一七五
    號之公司地點，所花時間應只有十五分鐘即便到達，但原告卻不遵行藍色線路行
    走，而辦理私人行為之事，拐彎行駛地圖上之紅色線路到彰化市○○路（單行道
    ）與光復路交叉路口，逆向行駛成功路單行道，且不依規定駛入來車道駕駛，致
    發生車禍，已符合勞工保險被保險人因執行職務而致傷病審查準則第十八條第一
    、八、九款所規定之違規情事，顯不得視為「職業傷害」，依法不得請求給付原
    領工資之補償等語置辯。
三、查原告起訴主張其於十一年一月二十八日出生，自七十七年三月十七日起受僱於
    被告公司擔任接線組技術員，於九十二年三月三十一日曾以存證信函向被告公司
    聲請退休，請求被告給付退休金，被告迄未給付；原告於八十九年十月十六日上
    午七時四十分上班途中發生車禍遭他人騎機車撞傷腦部受有腦震盪，因不知肇事
    者為何人，未向警局報案，在彰化基督教醫院急診及住院治療後，出院在家休養
    及門診追蹤，至八十九年十二月廿六日返回被告公司上班，迄九十一年七月因頭
    痛暈眩越趨劇烈，經醫師診斷為頭部外傷腦震盪後遺症，宜在家多休養，不宜工
    作，原告乃向被告公司申請自九十一年八月一日起留職停薪，獲准五個月至九十
    一年十二月三十一日為止，於九十一年十二月三十一日原告再往基督教醫院診治
    發現症狀惡化，醫囑須在家休養門診追蹤，原告乃於九十二年一月一日再向被告
    申請留職停薪五個月，經被告公司組長孫庚申同意蓋章，詎被告公司卻於九十二
    年一月三十一日為原告辦理退出勞保等情，業據其提出被告公司基本資料、原告
    勞工保險卡、存證信函暨掛號回執、勞工保險被保險人上下班（公出）途中發生
    事故而致傷害證明書、勞工保險給付申請書（兼給付收據）核定通知書、薪資明
    細、診斷書、員工請假卡等為證，復為被告所不爭執，此部份事實堪信為真。惟
    被告辯稱：原告於八十九年十月十六日上午七時四十分騎乘機車，從彰化市○○
    街九五巷二號住處出發未遵行中正路往中華路橋至彰水路被告公司之上班路線，
    而為辦理私事逆向行駛成功路單行道致發生車禍，不得視為職業傷害，亦不得請
    求補償原領工資，又原告自九十二年一月三日起未依規定請假因已連續曠職六天
    ，符合自動離職要件，兩造之勞動契約業已解除，因此原告之年資扣除未提供勞
    務之留職停薪期間五個月，僅有十四年四個月又十五天，不符合得自請退休之要
    件云云。
四、按所謂職業災害，不以勞工於執行業務時所生災害為限，亦應包括勞工準備提出
    勞務之際所受災害。是故上班途中遭遇車禍而傷亡，應可視為職業災害。行政院
    勞工委員會依勞工保險條例第三十四條第二項規定訂定之勞工保險被保險人因執
    行職務而致傷病審查準則第四條即明定：「被保險人上下班，於適當時間，以適
    當交通方法，從日常居、住處所往返就業場所之應經途中發生事故而致之傷害，
    視為職業傷害」；又勞工保險因執行職務而致傷病審查準則第四條所稱「上下班
    時間必經途中，因上下班發生之事故」之涵義，係指被保險人為上班及下班，從
    居住處所，到工作場所之間，在適當的時間內，以適當的交通方法，在必經途中
    所發生的事故而言。故審核時，應就其起點、終點、經路、交通方法、時間、脫
    離行為及中所行為等各項因素，詳細查證事實後，作正確合理的認定。查本件原
    告之住所彰化市○○街位於彰化市較中心熱鬧地區，被告公司地址則位於彰化市
    西南側邊緣彰水路近秀水鄉處，由原告住處欲前往被告公司之路線係由東北向西
    南行進，此有被告提出之彰化市街道圖可稽，原告於八十九年十月十六日上午七
    時四十分前自住處出發，原訂騎乘機車由長興街往南行至光復路右轉，沿光復路
    行至中華西路左轉，沿中華西路往西南方向直行上中華路橋，下橋後繼續沿中華
    西路直行接彰水路一段至被告公司，但於七時四十分左右在光復路與成功路交叉
    路口與不明人士發生車禍，倒地經人送醫等情，此有勞工保險局九十二年九月三
    十日保給傷字第09210251400號函所附原告向勞工保險局申請勞保傷病給付所提
    出之勞工保險被保險人上下班（公出）途中發生事故而致傷害證明書後附簡圖在
    卷可稽，亦經原告到庭陳述明確，而被告則辯稱：原告之上班路線應係沿長興街
    往北行至中正路左轉，沿中正路行至中華西路右轉上中華路橋，下橋後沿中華西
    路連接彰水路至被告公司，且原告係為辦理私事而逆向行駛成功路致發生車禍云
    云，然上開勞工保險被保險人上下班（公出）途中發生事故而致傷害證明書中已
    明確記載，原告之工作起訖時間為自八時起至十七時止，發生保險事故時間為八
    十九年十月十六日七時四十分，並勾選原告領有駕駛執照、無受吊扣或吊銷駕駛
    執照、無經交叉路口闖紅燈、無酒醉駕車、無逆向行駛單行道或跨越雙黃線行駛
    、是日常上下班時間應經途中發生事故、無處理私事而中斷或脫離應經之途徑等
    ，另附有屬上下班途中發生事故者之簡圖為憑，並由被告公司、負責人及經辦人
    分別蓋用公司印章及私人印章於上，表明前開各項之記載及勾選內容經查屬實，
    特予證明，而呈報勞工保險局無訛，且原告所述之上班路線係往南及西南方向前
    進，而被告所述原告應行之上班路線則係向北再往西南方向行進，均係行至中華
    路橋，顯然以原告所述之路線較屬合理，然無論行走何條路線均在彰化市○○○
    ○○路程距離相差不遠，均可通至中華路橋，以作為通往被告公司之路徑，因此
    被告稱其所述之路徑始為原告應走之上班路線，殊嫌獨斷；再被告就其主張原告
    係因逆向行駛成功路而致生車禍一節，則未提出任何積極證據以實其說，因此要
    以業經被告公司經查屬實且保證無訛之前開勞工保險被保險人上下班（公出）途
    中發生事故而致傷害證明書之記載內容，是屬正確，縱此證明書之內容係由原告
    所自行填載，然被告於蓋章保證內容屬實時，亦必係經查證無訛後始予為之，因
    此為原告主張其於八十九年十月十六日上午七時四十分於日常上班途中未因處理
    私事而脫離應經之途徑，亦無逆向行駛等違規情事而發生車禍事故，依前揭說明
    應可視為職業災害，自屬有據，被告所辯實無足採。
五、次按勞工因遭遇職業災害而致死亡、殘廢、傷害或疾病時，勞工在醫療中不能工
    作時，雇主應按其原領工資數額予以補償，勞動基準法第五十九條第二款定有明
    文。勞工如因職業災害之後遺症，而需再開刀或住院醫療，如經證明確係同一事
    故所引起，且未領取殘廢補償者，應可依公傷處理。勞動基準法第五十九條所稱
    醫療期間係指「醫治」與「療養」。一般所稱「復健」係屬後續之醫治行為，但
    應至其工作能力恢復之期間為限。勞工公傷病假醫療期間屆滿二年未能痊癒，仍
    在繼續醫療中，依勞工請假規則第六條規定，繼續給予公傷病假。如未喪失原有
    工作能力，公傷病假期間，雇主仍應按其原領工資數額予以補償。查本件原告於
    八十九年十月十六日因車禍受傷至財團法人彰化基督教醫院（簡稱彰基醫院）急
    診，經診斷為頭部外傷併腦震盪，入院治療於同年月二十日出院，醫囑為宜在家
    修養及繼續門診追蹤，原告於八十九年十二月二十六日返回被告公司上班，於九
    十一年七月九日又至彰基醫院門診，經診斷為頭部外傷腦震盪後遺症，於該院住
    院繼續門診追蹤，最近後遺症仍存在，醫囑宜在家多休養及門診再追蹤，故原告
    自九十一年八月一日起申請留職停薪五個月至九十一年十二月三十一日止，於九
    十一年十二月三十一日再至彰基醫院就診，經診斷為頭部外傷後遺症，近日症狀
    惡化，醫囑宜於家中修養及門診追蹤等情，此有彰基醫院診斷書三紙附卷可按，
    原告上開因車禍所受之傷害屬職業災害，已如前述，得申請公傷病假，而後續之
    醫治行為，因係同一事故所引起，亦屬職災公傷範圍，應堪認定。是原告自八十
    九年十月十六日起至同年二十五日止可請公傷病假，而九十一年七月三十一日起
    至九十一年十二月三十一日止，及自九十二年一月三日起因頭部外傷後遺症仍存
    在且惡化，因與八十九年十月十六日車禍所受之頭部外傷為同一事故所引起，縱
    原告以留職停薪之方式請假，但上開期間為醫療後續所需者，被告依法仍應給予
    公傷病假，至原告回復原有工作能力為止；且在此醫療期間被告公司均應依勞動
    基準法第五十九條第一項第二款之規定予以補償原領工資，又在前開醫療期間，
    被告亦不得終止契約，同法第十三條復有明文，故九十二年一月三日起原告未至
    被告公司上班依法有據，被告以該日起原告連續曠職逾六日為由，片面對原告終
    止勞動契約，於法未合，其終止勞動契約之意思表示不生效力，是迄至九十二年
    三月三十一日原告以存證信函向被告表示自請退休以前，兩造之勞動契約仍合法
    存在。因此自七十七年三月十七日起原告受雇於被告，至九十二年三月三十一日
    止，已達十五年以上，且原告亦年滿六十歲，已符合勞動基準法第五十三條，勞
    工工作十五年以上年滿五十五歲者，得自請退休之規定，是原告以前開存證信函
    向被告為自請退休之意思表示，即發生終止勞動契約之效力，此有存證信函在卷
    可考，被告即有依勞基法第五十五條之規定應給付原告退休金之義務。
六、又按勞動基準法第五十九條第二款所稱原領工資，係指勞工遭遇職業災害前一日
    正常工作時間所得之工資，其為計月者，以遭職業災害前最近一個月工資除以三
    十所得之金額為其一日工資，勞動基準法施行細則第三十一條定有明文。查本件
    原告於八十九年十月十六日發生職業災害之前一日正常通作時間所得之工資，以
    八十九年九月份所領薪資二萬一千三百五十四元計算，每日為七百十一元（2135
    4÷30＝711），而九十一年八月一日起後續之醫療行為所請公傷病假之原領工資
    ，以九十一年七月之薪資二萬二千六百零七元計算，每日七百二十九元（22607
    ÷31＝729），此有薪資明細可資佐證，故依勞動基準法第五十九條第二款之規
    定，原告在醫療中不能工作時，被告應按其原領工資數額予以補償，則原告得請
    求工資補償之起訖日為八十九年十月十六日起至同年十二月二十五日止，合計七
    十一日，以每日工資七百十一元計算，工資為五萬零四百八十一元，九十一年八
    月一日起至九十二年三月三十一日止，合計二四三日，原告請求二一二日，以每
    日工資七百二十九元計算，工資為十五萬三千八百十九元，是被告於原告在醫療
    中不能工作之原領工資補償金額為二十萬四千三百元。惟勞動基準法第五十九條
    第二款與勞工保險條例第三十四條均規定勞工因職業傷害或職業病不能工作時之
    工資補償，惟勞動基準法規定有關傷病給付應補償之數額較高，從而僱主以勞保
    局傷病給付之金額抵充後，不足之數額始應由僱主補足。又依勞工保險條例第十
    五條規定，勞工職業災害之保險費，全部由雇主負擔，故同一職業災害，如勞工
    依勞工保險條例規定，已取得補償，就其得補償之數額，雇主即可予以抵充，只
    須補給不足差額即可。本件原告已向勞工保險局請領傷病期間薪資補償費三萬九
    千四百二十四元，此有上開勞工保險局九十二年九月三十日保給傷字第09210251
    400號函附勞工保險既付申請書（兼給付收據）、核定通知書足憑，因此抵充後
    不足之部分即十六萬四千八百七十六元，應由雇主即被告公司補足予原告。
七、再按勞工退休金之給與標準，按其工作年資，每滿一年給與兩個基數，但超過十
    五年之工作年資，每滿一年給與一個基數，最高總數以四十五個基數為限，未滿
    半年者以半年計，滿半年者以一年計；而退休金基數之標準，係指核准退休時一
    個月平均工資，勞動基準法第五十五條第一項第一款，第二項分別定有明文。本
    件原告自七十七年三月十七日起受僱於被告公司，迄至九十二年三月三十一日退
    休止，共十五年又十五天，故應給付三十˙五個基數之退休金，每個基數以退休
    前六個月之平均工資（依勞動基準法第二條第四款之規定平均工資：謂計算事由
    發生之當日前六個月內所得工資總額除以該期間之總日數所得之金額。工作未滿
    六個月者，謂工作期間所得工資總額除以工作期間之總日數所得之金額。同條第
    三款工資：謂勞工因工作而獲得之報酬；包括工資、薪金及按計時、計日、計月
    、計件以現金或實物等方式給付之獎金、津貼及其他任何名義之經常性給與均屬
    之）計算，因被告公司自九十一年八月起即未給付原告薪資，故原告退休前六個
    月之工資總額應以九十一年二月份至九十二年七月份計算，共為十二萬六千七百
    十三元（工資九十一年二月份為一萬四千三百零九元、三月份為二萬四千六百三
    十八元、四月份為一萬九千九百七十九元、五月份為二萬二千零九十二元、六月
    份為二萬三千零八十八元、七月份為二萬二千六百零七元，此有被告提出之各月
    份薪資明細附卷足考），總日數則為一八一日，故原告退休前六個月之平均工資
    每日為七百元，每月則為二萬一千元，核算退休金額應為六十四萬零五百元（
    21000×30.5＝640500）。
八、綜上所述，原告依勞動基準法第五十九條第一項第二款因職業災害得向原告請求
    之原領工資補償金額為十六萬四千八百七十六元，及依同法第五十四條、第五十
    五條之規定自請退休後得請求原告給付之退休金為六十四萬零五百元，合計為八
    十萬五千三百七十六元。從而，原告請求被告給付八十萬五千三百七十六元及自
    訴狀繕本送達被告之翌日即九十二年七月二十五日起至清償日止按年息百分之五
    計算之利息，為有理由，應予准許，逾此部分之請求則無理由，應予駁回。
九、本件事證已臻明確，兩造其餘陳述及所提證據，於判決結果不生影響，無予審究
    或調查之必要，併此敘明。
十、兩造陳明願供擔保，聲請宣告假執行及免為假執行，就原告勝訴部份，均核無不
    合，爰分別酌定相當之擔保金額宣告之；其餘假執行之聲請，因訴之駁回而失所
    附麗，不予准許，併此敘明。
十一、結論：本件原告之訴為一部有理由、一部無理由，依民事訴訟法第七十九條但
      書、第三百九十二條、第三百九十條第二項，判決如主文。
中      華      民      國    九十二    年     十二     月      四      日
                                        民事第二庭
~B法      官  黃倩玲
右為正本係照原本作成。
如對本判決上訴，應於判決送達後二十日內向本院提出上訴狀（應附繕本）。
中      華      民      國    九十二    年     十二     月     十八     日
~B法院書記官  林憲男


司法院資訊處製作；財團法人民間司法改革基金會備份。
